臺灣高等法院民事判決
                                   105年度重上字第1061號
上  訴  人  葉百昌  
訴訟代理人  楊美滿  
上  訴  人  葉公隆  
            葉公超  
            葉麗娥  
共      同
訴訟代理人  林凱律師
            詹奕聰律師
上  訴  人  西德有機化學藥品股份有限公司

法定代理人  葉佳紋  

訴訟代理人  鄭洋一律師
            羅明通律師
複 代理 人  鄒易池律師
訴訟代理人  蔡調彰律師
上列當事人間請求塗銷地上權等事件，上訴人對於中華民國105
年10月6日臺灣新北地方法院105年度重訴字第216號第一審判決
各自提起上訴，本院於109年2月5日言詞辯論終結，判決如下：
    主      文
上訴人葉百昌、葉公隆、葉公超、葉麗娥之上訴（含先位聲明之
上訴、備位聲明之上訴）駁回。
原判決關於㈠就如後述之地上權定其存續期間超過自民國一百一
十一年一月一日起至民國一百三十五年十月二十三日止、㈡調整
後述地上權之年地租金額超過如附表「年地租」欄所示部分，及
命上訴人西德有機化學藥品股份有限公司負擔訴訟費用之裁判均
廢棄。
上開廢棄㈠、㈡部分，上訴人葉百昌、葉公隆、葉公超、葉麗娥在
第一審備位之訴駁回。
上訴人西德有機化學藥品股份有限公司其餘上訴駁回。
第二審訴訟費用關於上訴人葉百昌、葉公隆、葉公超、葉麗娥上
訴部分，由上訴人葉百昌負擔八分之五、上訴人葉公隆負擔八分
之一、上訴人葉公超負擔八分之一、餘由上訴人葉麗娥負擔。第
一審訴訟費用關於命上訴人西德有機化學藥品股份有限公司負擔
部分，及第二審訴訟費用關於上訴人西德有機化學藥品股份有限
公司上訴部分，由上訴人西德有機化學藥品股份有限公司負擔二
分之一，上訴人葉百昌負擔十六分之五、上訴人葉公隆負擔十六
分之一、上訴人葉公超負擔十六分之一、餘由上訴人葉麗娥負擔
。
原判決主文第三項經上開廢棄㈠後，更正為：
上訴人西德有機化學藥品股份有限公司就上訴人葉百昌、葉公隆
、葉公超、葉麗娥所有坐落新北市○○區○○段○○○地號土地於民國
五十三年一月二十三日設定登記之地上權，定其存續期間至民國
一百三十五年十月二十三日。
    事實及理由
甲、程序方面：
按「當事人不得提出新攻擊或防禦方法。但有下列情形之一者，
不在此限……三、對於在第一審已提出之攻擊或防禦方法為補充者
」、「未於準備程序主張之事項，除有下列情形之一者外，於準
備程序後行言詞辯論時，不得主張之……四、依其他情形顯失公平
者」，民事訴訟法第447條第1項但書第3款、第276條第1項第4款
分別定有明文。查上訴人葉百昌、葉公隆、葉公超、葉麗娥（下
稱葉百昌等4人）於本院提出上證1-13（本院卷一第76、 113、1
14-117頁、卷三第29-31頁、卷六第321-333、381-385頁）、聲
請訊問證人陳鵬欽、陳遠鴻（本院卷五第217-239頁)；對造上訴
人西德有機化學藥品股份有限公司（下稱西德公司）提出上證1-
12之1、被上證1之2、2之1、7、13-45（本院卷一第25-98、125-
164、177-224頁、卷二第86-105、108-110頁、卷三第63-64、16
9-176、卷四第239-242、255-271、405-413頁、卷五第29-53、1
69-173頁、卷六第77-271、455-457頁、卷七第161-287頁)，均
已釋明合於民事訴訟法第447條第1項但書第3款之規定，西德公
司就準備程序終結後提出部分，並釋明符合同法第276條第1項第
4款之規定，均應准其提出。
乙、得心證之理由：   
葉百昌等4人起訴主張：坐落新北市○○區○○段000地號（重測前
  為臺北縣○○市○○○段○○○段0000地號）土地（下稱系爭土地）原
  為伊等之母葉李坐及葉百昌共有，應有部分各1/2，葉李坐於
  民國100年8月1日死亡，對系爭土地之權利由伊等繼承，葉百
  昌、葉公隆、葉公超、葉麗娥之應有部分依序為5/8、1/8、1/
  8、1/8。西德公司於53年1月23日在系爭土地上設定地上權（
  下稱系爭地上權)，約定年地租為新臺幣（下同） 500元，並
  向臺北縣（已改制為新北市）三重地政事務所（下稱三重地政
  ）為地上權設定登記。葉李坐及葉百昌前向原審訴請調整租金
  ，經本院以97年度上字第501號判決系爭地上權年租金應調整
  為534,100元確定。然依系爭土地周邊之開發建設情形等，就
  交通性、居住便利性、生活機能而言應為新北市首選，惟西德
  公司未善加利用系爭土地。再西德公司如三重地政土地複丈成
  果圖編號A所示之地上物（下稱系爭廠房），有超過2/3係違章
  建築。另系爭廠房南側、北面、東側有學校、寺廟、他人所有
  建物相鄰，如系爭廠房及鄰近建物發生火災意外，均可能因西
  德公司之違章建築，致損害範圍蔓延至其餘建物。且西德公司
  近年業績日益下滑，與周遭新建之公寓大廈相較，審酌「固定
  資產耐用年數表」所示磚構造及加強磚造工場用廠房之耐用年
  限分別為20年及30年，益見西德公司所有逾屋齡50年之系爭廠
  房年久失修、老舊不堪，就系爭土地已不足發揮地上權之社會
  機能，其已悖於系爭地上權當初使用目的，進而違法使用系爭
  土地。兩造就系爭地上權並未定有存續期間，基於系爭土地使
  用收益能達利益最大化及促進整體社會經濟發展之考量，並斟
  酌西德公司因使用系爭土地所受益之時間已長達半世紀以上，
  伊等身為系爭土地所有權人卻無法更加有效地使用收益系爭土
  地等情，系爭地上權應依民法第833條之1規定予以終止，系爭
  地上權既經終止，西德公司自應將系爭地上權予以塗銷。縱認
  系爭地上權仍有存續之必要，惟因系爭地上權已存在50餘年，
  遠逾20年期限。又系爭地上權雖曾調整租金，惟考量系爭土地
  遼闊，伊等每年應繳納之地價稅金即高達10餘萬元，加上各捷
  運站陸續通車，商業活動熱絡，土地價值飛升，現年租金數額
  僅534,100元，對伊等顯失公平，年地租應依申報地價總價年
  息10％計算調整租金為每年1,293,199元，並酌定系爭地上權之
  存續期間為3年。爰依民法第833條之1、第767條第1項中段之
  規定，先位之訴求為㈠系爭地上權應予終止、㈡西德公司應將系
  爭地上權予以塗銷；依民法第833條之1、第835條之1之規定，
  備位之訴求為㈠准定系爭地上權存續期間為3年（於本院更正為
  「准定系爭地上權存續期間至108年2月4日」，見本院卷七第2
  92頁）、㈡系爭地上權之年地租應自西德公司收受起訴狀繕本
  時起調整為1,293,199元之判決。西德公司則以：伊公司係葉
  百昌等4人及公司法定代理人葉佳紋之先父葉重德於50年前以
  家族企業創辦經營之國內知名藥廠，系爭土地為葉重德為擘畫
  永續經營家族事業，於50至51年
  間購置建廠，當時借用配偶葉李坐及葉百昌為土地之信託登記
  名義人，應有部分各1/2，並辦理系爭地上權以便永久無償使
  用，葉重德為系爭土地實際出資購買之人。法院於當事人請求
  終止地上權時，應詳細審酌系爭建築物之種類、性質、利用狀
  況、尚得使用之期間如何、是否已至不堪使用及是否成立之目
  的已不存在等情。系爭地上權係以伊公司在系爭土地上興建廠
  房永續經營家族事業為目的，伊公司迄今經營狀況穩定、業績
  優異，有效藥品許可證達61種，健保用藥達26種，早年即已取
  得GMP之藥廠認證，近年亦已取得衛生福利部藥品優良製造證
  明書，伊公司生產之藥品品質優良、廠房無老舊不堪使用之情
  形，無予終止之必要。系爭地上權存續期間為「不定」，而非
  「空白」，更非「未定有期限」。斟酌當時設定系爭地上權之
  情形，可知系爭地上權成立之目的即是使伊公司興建廠房永續
  經營家族事業之用，此目的至今仍然存在，葉百昌等4人主張
  系爭地上權之成立目的已不存在云云，與事實不符。系爭地上
  權自設定登記迄另案塗銷地上權訴訟前，經過40年10個月從未
  有租金之給付及請求，均由葉重德繳納每年地價稅，系爭地上
  權應依登記約定而不得任意翻異，且該地上權於53年間設定，
  無民法第835條之1規定適用，亦不得再類推適用民法第442條
  之規定為請求，葉百昌等4人請求調整租金，即屬無據。縱有
  調整之必要，亦應以申報地價3％計算每年地租云云，資為抗辯
  。
原審駁回葉百昌等4人先位之請求，並依葉百昌等4人備位之訴
  ，判決㈠西德公司就系爭地上權，定其存續期間至110年12月31
  日、㈡系爭地上權之年地租應自105年2月20日（原判決載105年
  2月19日，惟葉百昌等4人於本院減縮自105年2月20日調整，本
  院卷七第292頁）起調整為905,239元，駁回葉百昌等4人其餘
  備位之請求。葉百昌等4人提起上訴，聲明：
  ㈠先位聲明：
    ⒈原判決關於駁回葉百昌等4人後開第二、三項之訴部分廢棄
      。
    ⒉西德公司就系爭地上權應予終止。
    ⒊西德公司就系爭地上權予以塗銷。
  ㈡備位聲明：
    ⒈原判決關於定系爭地上權存續期間及所為調整租金之金額
      部分均廢棄。
    ⒉西德公司就系爭地上權，定其存續期間至108年2月4日。
    ⒊系爭地上權之年地租應自105年2月20日起調整為系爭土地
      申報地價百分之十計算之金額。
  原審備位聲明更正為：
  ㈠請准定系爭地上權存續期間至108年2月4日。
  ㈡系爭地上權之年地租應自105年2月20日起調整為系爭土地申
    報地價百分之十。
  西德公司答辯聲明：葉百昌等4人先位上訴及備位上訴均駁回
  。
  並上訴聲明：
  ㈠原判決主文第三項、第四項請求廢棄。
  ㈡上項廢棄部分，請求駁回被上訴人葉百昌等4人第一審備位聲
    明第一項、第二項之請求。
  葉百昌等4人對西德公司之上訴，答辯聲明：西德公司之上訴
  駁回。
  （超過上開請求部分，業經原審判決葉百昌等4人敗訴確定，
  不在本院審判範圍）。
葉百昌等4人主張前揭事實，提出土地登記謄本、原法院三重簡
  易庭94年度重簡字第291號及原法院94年度簡上字第100號民事
  判決、原法院96年度重訴字第397號、本院97年度上字第501號
  、最高法院98年度台上字第148號判決、系爭土地週遭環境照
  片10幀、建物登記謄本、固定資產耐用年數表、食品藥物消費
  者知識服務網網頁資料、新北市政府稅捐稽徵處104年地價稅
  繳款書、內政部不動產交易實價查詢網頁資訊等件為證（原審
  卷一第24-73頁）。葉百昌等4人主張系爭土地為其等所共有，
  為西德公司所否認，辯稱：系爭土地之實際出資人為葉重德，
  僅當時借用配偶葉李坐及葉百昌為系爭土地之信託登記名義人
  ，應有部分各1/2云云。然按不動產物權經登記者，推定登記
  權利人適法有此權利，民法第759條之1第1項定有明文。其立
  法意旨在於：「『登記』與『占有』同為物權公示方法之一，民法
  就占有既於第943條設有權利推定效力之規定，『登記』自亦應
  有此種效力，爰仿德國民法第891條、瑞士民法第937條第1項
  規定，增訂第1項，以期周延。又此項登記之推定力，乃為登
  記名義人除不得援以對抗其直接前手之真正權利人外，得對其
  他任何人主張之。為貫徹登記之效力，此項推定力，應依法定
  程式塗銷登記，始得推翻」。兩造均不爭執系爭土地原登記為
  葉李坐、葉百昌共有，葉李坐死亡後登記為葉百昌等4人共有
  ，有原審言詞辯論筆錄載：「（原告葉百昌、原告葉公隆、原
  告葉公超、原告葉麗娥現為新北市○○區○○段000 地號土地（重
  測前○○○段○○○段0000地號）之共有人，應有部分為八分之五、
  八分之一、八分之一、八分之一，被告西德公司為地上權人（
  53年1月23日登記）……兩造有無意見？兩造：沒有意見」等語
  （原審卷一第228頁）。是依民法第759條之1第1項規定，本件
  應推定系爭土地原為葉李坐、葉百昌共有，現為葉百昌等4人
  共有。西德公司抗辯系爭土地係信託（或借名）登記於葉李坐
  、葉百昌名一節，既係反於系爭土地之登記公示資料，應由西
  德公司舉證推翻此推定之事實。西德公司雖提出83年10月1日
  葉重德名義簽署之文書為據（原審卷一第141頁），惟該文書
  僅由葉重德單獨署名，無葉李坐與葉百昌之簽名，縱認該文書
  真正無訛且確係葉重德所書立，亦難認葉重德與葉李坐、葉百
  昌間有何信託（或借名）登記之意思表示合致。此外，西德公
  司復未提出其他證據以證明信託（或借名）登記契約之內容及
  葉重德與葉李坐、葉百昌間如何就該信託（或借名）登記契約
  內容達到互相表示意思一致（民法第153條第1項參照）之事實
  。西德公司辯稱葉重德出資購買為系爭土地之真正所有權人云
  云，尚無足取，本件仍應依登記公示資料，以葉百昌等4人為
  系爭土地之共有人。
葉百昌等4人先位之訴主張系爭地上權應予終止、西德公司應將
  系爭地上權予以塗銷云云，為西德公司所否認，並以前詞置辯
  。
  ㈠西德公司雖辯稱系爭地上權原登記之存續期間為不定，有使
    其永久取得地上權永續經營之意云云，並提出臺北縣土地登
    記總簿為證（原審卷一第145-146頁）。惟系爭地上權他項
    權利部或載「存續期間：不定」、或載：「存續期間（空白
    ）」，或經西德公司將存續期間更正為「不定」（原審卷一
    第122、253頁、本院卷四第407頁、卷六第315-316、323、3
    26頁），惟存續期間僅載不定或空白，未有任何記載，即屬
    未定有期限之地上權，此觀地上權設定契約書填寫說明：「
    六、第⑻欄『存續期間』：按訂立契約人約定填寫。如地上權
    定有期限者，將其起迄年月日填入；如約定無期限者，填寫
    『無』字樣；如未有約定者，以斜線劃除」（本院卷七第301
    頁），顯然登記簿上地上權存續期間之欄位，無論記載為「
    不定」，或於欄位為空白之記載，均屬於未定有期限之地上
    權。另內政部以108年7月25日台內地字第0000000000號函：
    「……存續期間欄位為『不定』1節……無從判斷是局屬未定有期
    限」、三重地政以108年7月24日新北重地登字第0000000000
    號載：「至所詢旨揭地上權存續期間『不定』是否即為…『未定
    期限』……請貴院依修正前民法相關規定卓處」等語（本院卷
    五第313、315-316頁），均難作為有利於西德公司認定之依
    據，西德公司辯稱系爭地上權係永久地上權，永久存在，無
    民法第833條之1之適用云云，非屬可採。
  ㈡系爭地上權屬未定有期限，有如上述。另系爭地上權成立之 
    目的係為西德公司在系爭土地上興建廠房經營藥品事業一節
    ，為葉百昌等4人所不爭執（原審卷一第19頁）。顯然系爭
    地上權之成立目的是否仍存在，應視西德公司在系爭土地上
    興建之系爭廠房是否仍供藥品生產製造使用。經原審囑託三
    重地政測量系爭廠房使用系爭土地之總面積為1061.18平方
    公尺（含新北市○○區○○段0000○0000○0000○號建物之登記面
    積55.93平方公尺、42.78平方公尺、247.33平方公尺），有
    建物登記謄本、三重地政105年8月8日新北重地測字第00000
    00000號函暨所附土地複丈成果圖附卷為憑（原審卷一第142
    -144頁、卷二第109-110頁），亦經本院至現場履行勘驗屬
    實，有勘驗程序筆錄在卷可參（本院卷二第55-59頁）。觀
    諸系爭土地面積為1224.62平方公（原審卷一第252頁），系
    爭廠房使用系爭土地之範圍達百分之86.65（1061.18÷1224.
    62＝0.866538），亦屬充分利用無閒置浪費。再系爭廠房一
    樓為物料進出口，二樓北側為辦公室、南側為實驗室，三樓
    北側為包裝區與成品庫、南側為原料倉庫，四樓北側為藥品
    物料區、南區為電梯機電室與物料倉庫、上方為鐵皮屋頂，
    廠房內有員工在辦公等（原審卷二第106頁），顯然系爭廠
    房內部確針對藥品生產製造所需，規劃辦公室、實驗室、原
    物料區、包裝區、成品區等位置，難謂系爭地上權成立之目
    的已不存在。至系爭廠房有無違建、西德公司是否曾違規復
    工、藥品品質良窳、火災意外發生可能性等節，均與系爭地
    上權成立目的是否存在之判斷無涉，至多僅為行政裁罰之問
    題，要難執此遽認系爭地上權之成立目的已不存在。此外，
    葉百昌等4人復未舉證證明系爭地上權成立之目的已不存在
    ，其依民法第833條之1之規定請求判決終止系爭地上權，並
    依民法第767條第1項中段之規定請求西德公司塗銷系爭地上
    權，於法無據，不能准許。
  ㈢預備之合併，係原告預慮其提起之先位之訴無理由，同時提
    起不能並存之預備之訴，以備先位之訴無理由時，得就預備
    之訴受有理由之判決。葉百昌等4人先位之訴既無理由，本
    院自應就其備位之訴為裁判。
葉百昌等4人備位請求定系爭地上權存續期間部分：
  ㈠葉百昌等4人雖不能依民法第833條之1之規定，請求法院終止
    系爭地上權，其等另請求法院定其存續期間，西德公司雖抗
    辯系爭地上權係永久地上權，無該條之適用云云，然系爭地
    上權係未定有期限者，已如前述，而系爭地上權係53年1月2
    3日設定登記，迄今已逾20年甚明，葉百昌等4人依上開規定
    請求法院定其存續期間，核屬有據。
  ㈡系爭廠房已登記部分（即新北市○○區○○段0000○0000○0000○號
    ）均係一層樓建物，皆於51年2月5日建築完成，材質為磚造
    與加強磚造（原審卷一第142-144頁），迄今已逾 58年，超
    過磚造建築之耐用年數20年與加強磚造建築之耐用年數30年
    （原審卷一第69頁），其中第二-四層樓屬違建而將遭拆除
    （原審卷一第303頁）等，葉百昌等4人據以主張系爭地上權
    應定其存續期間3年或至108年2月4日云云。惟建築法令無對
    建築物使用年數之規定，蓋建築物之使用受其施工品質及使
    用維護情形之影響，政府不能定建築物之使用年數，否則制
    定後一旦使用年數屆至，依法即必拆除。而耐用年數僅係會
    計作業上必須規定之折舊年限，作為攤提折舊之基礎，苟建
    築物逾耐用年數，非不得繼續使用，此觀所得稅法第54條「
    固定資產耐用年數屆滿仍繼續使用者，得就殘值繼續提列折
    舊」自明。況無論系爭地上權定其存續期間3年（按葉百昌
    等4人於105年2月4日起訴，其所稱3年以起訴時計算3年至10
    8年2月4日）或108年2月4日，均為過去之時間，而系爭廠房
    迄葉百昌等4人主張之108年2月4日後仍正常運作，有新北市
    政府違章建築拆除大隊108年10月15日新北拆認一字第00000
    00000號予葉百昌之函載：「一、依據……臺端108年9月27日
    陳申第0000000號消防檢舉書辦理。二、案址經本大隊派員
    勘查後……」等語（本院卷六第321頁），顯見系爭廠房至遲
    於葉百昌檢舉違建時（108年9月27日），仍正常運作。再「
    地上權不因建築物或其他工作物之滅失而消滅」，為民法第
    841條所明定，遑論系爭廠房之原始建築物迄今未因滅失而
    消滅，葉百昌等4人主張系爭地上權定其存續期間至108年2
    月4日，於法無據，不能准許。
  ㈢至西德公司之地址雖設於新北市五股工業區，並於五股工業
    區另有廠房（原審卷一第127頁、卷二第26頁）。然本院函
    衛生福利部查西德公司五股廠是否符合（PIC/S）GMP標準等
    ，經衛生福利部以106年4月27日衛授食字第0000000000號載
    ：「『西德公司五股廠』（新北市○○區○○○路00號（地下1層、
    1樓夾層）及『西德公司五股二廠』（新北市○○○○○○路00號2、
    3、4樓）未曾申請西藥藥品GMP檢查，非本部核定之GMP藥廠
    」等語（本院卷六第213頁，按藥品優良製造規範(GMP)經行
    政院衛生署以88年5月1日衛署藥字第 00000000號公告，衛
    生福利部於102年7月30日修正藥物優良製造準則第3條「西
    藥……之製造……應符合中央衛生主管機關參照國際醫藥品稽查
    協約組織(PIC/S)其規範……其分階段施行之項目、時程，由
    中央衛生主管機關之。衛生福利部於106年9月28日以衛授食
    字第0000000000號公告，主旨：公告修正「西藥藥品優良製
    造規範……並自即日生效。依據：藥物優良製造準則第三條。
    公告事項：一、配合國際醫藥品稽查協約組織於106年1月1
    日公布之PIC/S）……」，顯然西德公司無法將系爭廠房西藥
    之生產製造遷往五股廠房，原判決以西德公司得將系爭廠房
    生產製造遷至五股廠房為由，定系爭地上權存續期間至110
    年12月31日云云，亦無可取。
  ㈣參酌新北市建築師公會之補充鑑定報告書，結論：「經比對
    上述構造（指系爭廠房）有陸續增改建的行為，依航測照片
    資料推算改建時間約在75年至80年間，如以改建完成日為75
    年計，其至今已使用33年，又依政府部分公布之一般鋼筋混
    凝土  造建築其耐用年限為50年。故所剩餘的法定使用年限
    尚有17年，但於鑑定會勘時勘查現況構造，其各樓層依整體
    外觀勘檢並無嚴重瑕疵及損壞現象，因其管理維護尚稱良好
    ，所以估計其移除耐用年限應可再延長至25至30年之久……」
    ，有補充鑑定報告書可參（外放，結論影本見本院卷七第33
    7頁），本院取其中間數27.5年即27年又6個月，以補充鑑定
    報告書作成之108年4月23日，定系爭地上權存續期間至135
    年10月23日。葉百昌等4人主張系爭地上權存續期間超過自1
    08年2月4日起至135年10月23日止部分，於法無據，不能准
    許。
葉百昌等4人備位請求調整地租部分：
  ㈠按法院於確定判決理由中，就訴訟標的以外當事人主張之重
    要爭點，本於當事人辯論之結果，已為判斷時，除有顯然違
    背法令之情形，或當事人已提出新訴訟資料，足以推翻原判
    斷之情形外，應解為在同一當事人間就與該重要爭點有關所
    提起之他訴訟，法院及當事人對該重要爭點之法律關係，皆
    不得任作相反之判斷或主張，以符民事訴訟上之誠信原則，
    此即學理上所稱之爭點效理論，係基於誠實信用原則所生之
    判決效力，具有禁止裁判矛盾之積極作用，有利於紛爭之統
    一解決，並有避免訴訟不經濟之可能。
  ㈡葉李坐、葉百昌（下稱葉李坐等2人）前以西德公司為被告，
    請求調整租金，經本院以97年11月4日97年度上字第501號（
    下稱相關前案）判決以系爭地上權年地租若干為主要爭點〔
    按葉李坐等2人於該案主張系爭地上權年地租應依申報地價
    總價年息10％計算（原審卷一第44頁、本院卷七第332頁），
    與葉百昌等4人於本件之主張（本院卷七第292頁）同〕，有
    相關前案判決在卷足稽（本院卷七第341-347頁），兩造已
    就此一爭點進行攻防、舉證，並經法院實質審理，本件備位
    之訴請求調整地租部分與相關前案均係就系爭地上權地租若
    干（應按系爭土地申報地價總價年息百分之幾計算年地租）
    為爭執，揆諸前開說明，本件備位之訴調整地租部分就系爭
    地上權年地租應按系爭土地申報地價總額年息若干之爭執，
    自當有爭點效之適用，不得任與相關前案判決為相反之判斷
    或主張。
  ㈢查相關前案確定判決，認定「四、葉李坐、葉百昌（按相關
    前案上訴人為西德公司，被上訴人為葉李坐等2人，為免混
    淆，逕載其姓名、名稱）主張兩造間就系爭地上權於設定之
    初，曾約定地租每年500元，因系爭土地之價值昇漲，上開
    地租金額顯屬過低，自有依土地法 (第105條準用)第97條規
    定予以調整之必要；而西德公司則以前揭情詞置辯。經查:㈠
    按地上權固非以地上權人交付地租為必要……惟依……土
    地登記簿所示，系爭土地上所設定之系爭地上權，在『利息
    或地租』欄內載有『每年租金新台幣伍佰元正』，可見兩造間
    就系爭地上權之設定，確有地租之約定……再經參酌西德公司
    曾於93年12月6日寄發存證信函向被上訴人表示：『該租金之
    記載僅係象徵性伍佰元而已。自設定以來即以本公司代繳地
    價稅方式折抵』，並隨函附寄2,500元匯票，用以給付5年之
    地租……益證西德公司於系爭地上權設定之初，即已與葉李坐
    等2人間達成給付地租之意思表示合致。是西德公司所為上
    開地租約定係屬心中保留或通謀虛偽意思表示之抗辯，自不
    足取。㈡……出租人自得依民法第227條之2第1項規定，訴請法
    院調整其租金……關於民法第442條之規定，於地上權地租之
    增加，亦應類推適用。查系爭地上權既未約定期限……葉子坐
    等2人自得訴請法院調整地租。茲查，系爭土地係於66年間
    開始規定地價，其公告地價為每平方公尺500元，嗣經多次
    調整以迄96年間，其公告地價已調昇至每平方公尺1萬900元
    ；申報地價亦已調昇至每平方公尺8,720元；公告土地現值
    更調昇至每平方公尺3萬3,100元……足見系爭土地之價值於系
    爭地上權設定後，已呈現大幅昇漲。又系爭土地95年度之地
    價稅高達12萬2,670元……經核亦與系爭地上權之原約定年地
    租500元不成比例，益徵兩造間於約定上開地租時，並未預
    料系爭土地之價值將因時空環境之變遷而大幅昇漲，致發生
    日後地租顯然過低之情形……葉李坐等2人所為系爭地上權之
    年地租有調昇必要之主張，應屬可取。㈢……查系爭廠房之登
    記構造為本國式磚造平房，用途為工廠……而經原審前往系爭
    廠房現場勘驗發現系爭廠房坐落於中山高速公路與臺北縣三
    重疏洪道間，現仍供作工廠使用，雖位於巷內，惟附近工廠
    林立，鄰近臺北縣私立穀保高級家事商業職業學校，且巷口
    處之臺北縣三重市中正北路上各類商店雲集、有多線公車經
    過……西德公司除利用系爭廠房營業外，另在臺北縣五股鄉五
    股工業區承租廠房營業，惟近三年結算所得均屬虧損……爰斟
    酌系爭土地所處位置工商林立、交通便利、生活機能健全，
    極具經濟效益，惟系爭廠房已屬屋齡逾40年之老舊本國式房
    屋，使用效能較低，且葉李坐等2人於取得系爭土地所有權
    時，系爭廠房業已存在，並曾同意按每年500元收取地租，
    及西德公司近年來利用系爭廠房營業均屬虧損等一切情狀後
    ，認系爭地上權之年地租應按系爭土地之申報總價年息5％計
    算為適當。㈣……系爭地上權之地租即應自96年6月23日起，始
    得予以調整。又系爭土地共計1,225平方公尺，其96年度之
    申報地價為每平方公尺8,720元…爰認系爭地上權之年地租應
    自96年6月23日起調整為53萬4,100元 (其計算式為：8,720
    元×5%×1225＝53萬4,100元)。雖葉李坐等2人主張：系爭土地
    鄰近之廠房月租金至少為每坪349元云云……。惟經核……上開
    資料，均僅係仲介公司單方面所擬訂之出租條件，並非實際
    成交條件，已難遽認與市場行情相符，況經參諸上開資料所
    載之出租價格，係涵括廠房及其坐落基地之使用對價，顯與
    本件僅為系爭土地之使用對價，其計價範圍並不相同，且上
    開資料亦未詳述其出租標的之房屋狀況 (含屋齡、構造、坐
    落位置等事項)，更無從與系爭土地及系爭廠房之使用現況
    互相比較，尚難據為有利於葉李坐等2人之認定。是葉李坐
    等2人……請求將系爭地上權之年地租自96年6月23日起，調整
    為53萬4,100元，自屬有據；至超過上開金額之請求，即屬
    無據」（本院卷七第333-336頁）。從而，本件系爭地上權
    年地租，原則上應為相同之判斷，即依系爭土地申報地價總
    價年息5％計算。
  ㈣葉百昌等4人雖主張系爭土地四周鄰近北捷中和新蘆線、機場
    捷運線，復處於中山高速公路與二重疏洪道間，附近學校、
    商家遍布等，就交通性、居住便利性及生活機能實屬新北市
    首選，系爭地上權年地租應以系爭土地申報地價總額年息10
    ％計算云云。然葉百昌等4人未舉證證明系爭土地所在之新北
    市三重區為新北市住商之首選，而中山高速公路早通車40年
    以上，葉百昌等4人所稱之蘆洲線早於99年11月3日通車、新
    莊線於101年1月5日通車（本院卷365、368頁），新北市於1
    05年1月將系爭土地公告地價每平方公尺由10,600元調至13,
    200元（本院卷七第311頁），必依地價調查估計規則第24條
    第1項第1款訂定之新北市實施地價調查估計作業規定調整，
    而該規定第7條第1項「土地估價人員調查影響區段地價之資
    料，應包含土地使用管制、交通運輸、自然條件、土地改良
    、公共建設、工商活動……及其他影響因素」（本院卷七第35
    1-360頁），是葉百昌等4人所稱上開交通性等，均經新北市
    起地政機關調查估計地價時考慮在內。至機場捷運雖於106
    年3月2日通車（本院卷七第369頁），惟系爭土地107年之公
    告地價不升反降為每平方公尺13,100元（本院卷七第311頁
    ），堪認機場捷運之通車對系爭土地之地價之漲跌無何助益
    （按機捷分直達車、普通車，葉百昌等4人所稱系爭土地附
    近之三重站僅停靠普通車）。此外，葉百昌等4人又未能提
    出其他新訴訟資料，以推翻原判決，顯然系爭地上權年地租
    仍應依相關前案所判斷之依系爭土地申報地價總價年息5％計
    算。又葉百昌等4人為葉李坐之繼承人，應受相關前案判斷
    之拘束，西德公司亦應該判斷之拘束。
  ㈤系爭土地105年1月、107年1月之申報地價依序為10,560元、1
    0,480元（原審卷一第27頁、本院卷四第405頁，另見本院卷
    七第311頁，申報地價為公告地價之80％），系爭土地面積為
    1224.62平方公尺，以此計算，系爭土地自105年2月20日起
    至106年12月31日、107年1月1日起至135年10月23日年地租
    依序為646,599元、641,701元（計算式詳附表）。葉百昌等
    4人逾此範圍之請求，即屬無據而不應准許。又形成判決固
    於判決確定時，始發生形成力，惟此係指形成力本身發生之
    時期而言，倘形成判決之內容係使其標的之法律關係溯及既
    往而發生、變更或消滅者，則於發生形成力之際，其所形成
    之法律效果即溯及既往發生。葉百昌等4人本件上訴人訴請
    調整租金，性質上屬形成之訴，法院所定調整地租間之起算
    日，非不得溯及既往發生效力。則葉百昌等4人請求調整系
    爭地上權之地租之起訴狀繕本於105年2月19日送達於西德公
    司(原審卷一第91-92頁)，其請求系爭地上權之地租自翌日
    即105年2月20日予以調整，亦屬有據。
  ㈥以上，系爭地上權之年地租自105年2月20日起調整為如附表
    「年地租」欄所示，葉百昌等4人逾此範圍之請求，於法無
    據，不應准許。
綜上所述，葉百昌等4人先位依民法第833條之1、第767條第1項
  中段之規定，請求㈠系爭地上權應予終止、㈡西德公司應將系爭
  地上權予以塗銷，不應准許，應予駁回。備位之訴依民法第83
  3條之1、第835條之1之規定，請求定系爭地上權存續期間至13
  5年10月23日、年地租自105年2月20日起調整如附表「年地租
  」欄所示，於法有據，應予准許，其備位之訴逾此範圍之請求
  ，於法無據，應予駁回。原審駁回葉百昌等4人先位之請求，
  並駁回其系爭地上權存續期間自108年2月4日起至110年12月31
  日、系爭地上權年地租自105年2月20日起調整超過905,239元
  備位之請求，而為葉百昌等4人敗訴之判決，核無不合。葉百
  昌等4人上訴意旨指摘原判決此部分不當，求予廢棄改判，為
  無理由，應予駁回。原判決關於定系爭地上權存續期間超過自
  111年1月1日起至135年10月23日止、就系爭地上權年地租超過
  如附表「年地租」欄所示部分，為西德公司敗訴之判決，尚有
  未洽，西德公司上訴意旨指摘此部分原判決不當，求予廢棄改
  判，為有理由，應由本院予以廢棄，改判如主文第三項所示。
  至系爭地上權存續期間逾135年10月23日、年地租調整為如附
  表「年地租」欄部分，原判決為西德公司敗訴之判決，核無不
  合。西德公司上訴意旨指摘原判決此部分不當，求予廢棄改判
  ，為無理由，應予駁回。另原判決定系爭地上權存續期間經本
  院廢棄超過自111年1月1日起至135年10月23日止部分，為使主
  文明確，爰就原判決主文第三項經廢棄部分，更正如主文第六
  項所示。
本件因事證已臻明確，兩造其餘攻擊、防禦方法及所為之立證
  ，經審酌後認與判決之結果不生若何影響，無庸再逐一予以論
  列；另葉百昌等4人主張西德公司於本院聲請與本案無關之鑑
  定，本件訴訟費用或鑑定費用應由西德公司負擔云云，然訴訟
  費用之負擔本應依民事訴訟法相關之規定定之，而西德公司聲
  請鑑定、補充鑑定在舉證證明系爭廠房尚可使用若干年數，本
  院亦確依鑑定結果定系爭地上權之存續期間，自無由令西德公
  司全額負擔訴訟費用之理，葉百昌等4人上開主張即無可採，
  均合併敘明。
據上論結，本件葉百昌等4人之上訴（含先位聲明之上訴、備位
聲明之上訴）為無理由，西德公司之上訴，為一部有理由，一部
無理由，依民事訴訟法第449條第1項、第450條、第78條、第79
條、第85條第1項但書判決如主文。  
中    華    民    國    109   年    2     月    26    日
                  民事第二十二庭 
                        審判長法  官  張靜女
                              法  官  丁蓓蓓
                              法  官  湯美玉
正本係照原本作成。
如不服本判決，應於收受送達後20日內向本院提出上訴書狀，其
未表明上訴理由者，應於提出上訴後20日內向本院補提理由書狀
（均須按他造當事人之人數附繕本）上訴時應提出委任律師或具
有律師資格之人之委任狀；委任有律師資格者，另應附具律師資
格證書及釋明委任人與受任人有民事訴訟法第466條之1第1項但
書或第2項（詳附註）所定關係之釋明文書影本。如委任律師提
起上訴者，應一併繳納上訴審裁判費。
中    華    民    國    109   年    2     月    26    日

                              書記官  陳美宜
附註：
民事訴訟法第466條之1（第1項、第2項）：
對於第二審判決上訴，上訴人應委任律師為訴訟代理人。但上訴
人或其法定代理人具有律師資格者，不在此限。
上訴人之配偶、三親等內之血親、二親等內之姻親，或上訴人為
法人、中央或地方機關時，其所屬專任人員具有律師資格並經法
院認為適當者，亦得為第三審訴訟代理人。